ACORDAO-COMPLETO-2517160

ACÓRDÃO 2253/2022 ATA 14/2022 - SEGUNDA CÂMARA

VISTOS, relatados e discutidos estes autos de atos concessão de aposentadoria emitidos pelo Comando da Marinha, submetidos, para fins de registro, à apreciação do Tribunal de Contas da União;
ACORDAM os Ministros do Tribunal de Contas da União, reunidos em Sessão da Segunda Câmara, diante das razões expostas pelo Relator, com fundamento nos arts. 71, inciso III, da Constituição Federal; 1º, inciso V, e 39, inciso II, da Lei 8.443/1992; 260, § 1º, do Regimento Interno/TCU, c/c o art. 19, inciso II, da IN TCU 78/2018, em:
9.1. considerar ilegais os presentes atos de concessão de aposentadoria, negando-lhes o respectivo registro;
9.2. dispensar o ressarcimento das quantias indevidamente recebidas de boa-fé, consoante o disposto no Enunciado nº 106 da Súmula de Jurisprudência deste Tribunal;
9.3. determinar ao Comando da Marinha que:
9.3.1. faça cessar todo e qualquer pagamento relativo aos atos impugnados, ajustando os proventos de Dalton Vilella Camilher para a proporção de 34/35 avos, e os de Humberto Avena de Castro Junior e Evandro Rodrigues de Albuquerque para a proporção de 33/35 avos, calculados pela média das remunerações, comunicando ao TCU, no prazo máximo de 15 (quinze) dias, sob pena de ressarcimento das quantias pagas após essa data pelo responsável;
9.3.2. emita novos atos de concessão de aposentadoria, no prazo de 30 (trinta) dias, e submeta-os ao Tribunal, após suprimida a irregularidade que ensejou a apreciação pela ilegalidade;
9.3.3. dê ciência do inteiro teor da deliberação aos interessados, no prazo de 15 (quinze) dias, alertando-os de que o efeito suspensivo proveniente da interposição de eventual recurso perante o TCU não exime a devolução dos valores percebidos indevidamente após as respectivas notificações, caso o recurso não seja provido;
9.3.4. envie a este Tribunal, no prazo de 30 (trinta) dias, documentos comprobatórios da ciência dos interessados quanto ao julgamento deste Tribunal.

APOSENTADORIA. Atos de Aposentadoria da unidade emissora COMANDO DA MARINHA, enviados ao TCU pela unidade de controle interno Centro de Controle Interno da Marinha para fins de análise e julgamento

Segunda Câmara

Comando da Marinha.

3. Interessados/Responsáveis:
3.1. Interessados: Dalton Vilella Camilher (XXX.241.047-XX); Evandro Rodrigues de Albuquerque (XXX.807.807-XX); Humberto Avena de Castro Junior (XXX.913.057-XX).

13.1. Ministros presentes: Antonio Anastasia (na Presidência) e Aroldo Cedraz (Relator).
13.2. Ministro-Substituto convocado: Marcos Bemquerer Costa.
13.3. Ministro-Substituto presente: André Luís de Carvalho.

ACORDAO-COMPLETO-2567636

Acórdão 1771/2023 - Segunda Câmara

AROLDO CEDRAZ

Adoto como Relatório a instrução da Secretaria de Fiscalização de Integridade de Atos e Pagamentos de Pessoal e de Benefícios Sociais (peça 15) , com pareceres convergentes dos dirigentes daquela unidade (peça 16) , e do representante do Ministério Público junto ao TCU (peça 17) .
"INTRODUÇÃO
1.	Trata-se de atos iniciais de concessão de aposentadoria a Dalton Vilella Camilher, Humberto Avena de Castro Junior e Evandro Rodrigues de Albuquerque, ex-servidores do Comando da Marinha. 
2.	Os atos foram submetidos, para fim de registro, à apreciação do Tribunal de Contas da União (TCU) , de acordo com o art. 71, inciso III, da Constituição Federal. O cadastramento e a disponibilização ao TCU ocorreram por intermédio do Sistema de Apreciação e Registro de Atos de Admissão e Concessões, na forma dos arts. 2º, caput e incisos I a VI, e 4º, caput, da Instrução Normativa-TCU 78/2018.
HISTÓRICO
3.	Em instrução inicial (peça 7) , esta Unidade Técnica propôs a ilegalidade dos atos em análise, em razão do cômputo de tempo ponderado (atividades perigosas, insalubres ou penosas) não estar amparado na jurisprudência do TCU, pois não foi deferido para profissional de saúde com profissão regulamentada, ou para servidor com regime jurídico anterior à Lei 8.112/1990. 
4.	Entretanto, o Ministério Público junto ao TCU - MPTCU (peça 9) verificou que não constava da instrução os fundamentos legais e/ou jurisprudenciais da irregularidade apontada. O MPTCU observou que os itens 9.3, 10.3 e 11.3 daquele documento remetem o detalhamento de tal irregularidade ao anexo II da instrução, mas o referido anexo não está preenchido.
5.	Diante disso, o MPTCU propôs a devolução dos autos à Unidade Técnica para as providências cabíveis.
6.	Em despacho à peça 10, o Relator restituiu os autos à Unidade Técnica para que apresentasse os fundamentos legais e/ou jurisprudenciais da irregularidade apontada, nos termos propostos pelo MPTCU.
EXAME TÉCNICO
Das constatações
7.	Da análise dos atos de aposentadoria deste processo, verificou-se a averbação de tempo laborado em condições insalubres no ato de Dalton Vilella Camilher (1.117 dias) , no ato de Humberto Avena de Castro Junior (790 dias) e no ato de Evandro Rodrigues de Albuquerque (471 dias) , todos em períodos anteriores à edição da Lei 8.112/1990 (peças 3-5) .
Da aposentadoria de Dalton Vilella Camilher
8.	O ex-servidor se aposentou em 19/12/2017 no cargo de Engenheiro, após 37 anos, 9 meses e 10 dias de serviço, com fundamento legal no art. 3º da EC 47/2005, c/c os arts. 1º e 2º da Lei Complementar 152/2015 (idade máxima 75 anos) , conforme ato e-Pessoal (peça 3) .
9.	Desse tempo total, consta uma averbação de 3 anos e 22 dias de tempo insalubre, laborado em período anterior à Lei 8.112/1990, deferido com suporte na ON Segep n. 15/2013.
Do tempo insalubre 
10.	Em relação à contagem ponderada de tempo prestado em atividades consideradas de risco, perigosas ou insalubres, o TCU, nos termos do Acórdão 2008/2006-TCU-Plenário, de relatoria do Ministro Walton Alencar Rodrigues, em consonância com o posicionamento adotado pela Suprema Corte, passou a reconhecer essa possibilidade ao servidor que exerceu, como celetista, no serviço público, atividades dessa natureza no período anterior à vigência da Lei 8.112/1990. 
11.	Para esse fim, este Tribunal tem aceitado a averbação realizada de ofício pelo órgão/entidade de origem quando se trata de cargo cujas atribuições, presume-se, envolvam risco para a higidez física do profissional, como, por exemplo, médico, odontólogo e enfermeiro. No entanto, para ocupantes de outros cargos, em especial aqueles de natureza eminentemente administrativa, é indispensável a apresentação de certidão emitida pelo INSS ou, alternativamente, de laudo oficial que efetivamente comprove a existência de risco à integridade física do servidor ou a presença de agentes nocivos à sua saúde no local de trabalho (e.g. Acórdão 911/2014-TCU-Plenário, de relatoria do Ministro Benjamin Zymler) .
12.	Muito embora o período especial averbado seja referente a período anterior à Lei 8.112/1990, em que o interessado possuía vínculo como celetista, o cargo por ele exercido não se trata de cargo cujas atribuições, presume-se, envolvam risco para a higidez física do profissional. Contudo, não foi encaminhada certidão emitida pelo INSS ou laudo oficial que atestem as condições em que o interessado laborava, razão pela qual não pode ser aceita a averbação ponderada, impondo-se a exclusão do referido período (3 anos e 22 dias) e a consequente repercussão no ato em exame.
13.	Assim, excluindo-se o tempo insalubre anterior à Lei 8.112/1990 (3 anos e 22 dias) , só restam ao interessado 34 anos, 8 meses e 18 dias de tempo de serviço para sua aposentação, os quais só são suficientes para se manter aposentado com proventos proporcionais a 34/35 avos de seus proventos, calculados pela média das remunerações.
14.	Logo, o ato deve ser considerado ilegal e negado seu registro, com determinação ao Comando da Marinha para que ajuste os proventos do inativo para a proporção de 34/35 avos, calculados pela média das remunerações.
Da aposentadoria de Humberto Avena de Castro Junior
15.	O ex-servidor se aposentou em 6/6/2018 no cargo de Agente de Serviços de Engenharia, após 35 anos, 11 meses e 22 dias de serviço, com fundamento legal no art. 3º da EC 47/2005, c/c os arts. 1º e 2º da Lei Complementar 152/2015 (idade máxima 75 anos) , conforme ato e-Pessoal (peça 4) .
16.	Desse tempo total, consta uma averbação de 2 anos e 2 meses de tempo insalubre, laborado em período anterior à Lei 8.112/1990, deferido com suporte na ON Segep n. 15/2013.
17.	Em relação ao tempo insalubre anterior ao regime estatutário, vale aqui o entendimento já exposto nos itens 10-11 desta instrução.
18.	Muito embora o período especial averbado seja referente a período anterior à Lei 8.112/1990, em que o interessado possuía vínculo como celetista, o cargo por ele exercido não se trata de cargo cujas atribuições, presume-se, envolvam risco para a higidez física do profissional. Contudo, não foi encaminhada certidão emitida pelo INSS ou laudo oficial que atestem as condições em que o interessado laborava, razão pela qual não pode ser aceita a averbação ponderada, impondo-se a exclusão do referido período (2 anos e 2 meses) e a consequente repercussão no ato em exame.
19.	Assim, excluindo-se o tempo insalubre anterior à Lei 8.112/1990 (2 anos e 2 meses) , só restam ao interessado 33 anos, 9 meses e 22 dias de tempo de serviço para sua aposentação, os quais só são suficientes para se manter aposentado com proventos proporcionais a 33/35 avos de seus proventos, calculados pela média das remunerações.
20.	Logo, o ato deve ser considerado ilegal e negado seu registro, com determinação ao Comando da Marinha para que ajuste os proventos do inativo para a proporção de 33/35 avos, calculados pela média das remunerações.
Da aposentadoria de Evandro Rodrigues de Albuquerque
21.	O ex-servidor se aposentou em 4/2/2019 no cargo de Engenheiro de Tecnologia Militar, após 35 anos, 2 meses e 20 dias de serviço, com fundamento legal no art. 3º da EC 47/2005, c/c os arts. 1º e 2º da Lei Complementar 152/2015 (idade máxima 75 anos) , conforme ato e-Pessoal (peça 3) .
22.	Desse tempo total, consta uma averbação de 1 ano, 3 meses e 16 dias de tempo insalubre, laborado em período anterior à Lei 8.112/1990, deferido com suporte na ON Segep n. 15/2013.
23.	Em relação ao tempo insalubre anterior ao regime estatutário, vale aqui o entendimento já exposto nos itens 10-11 desta instrução.
24.	Muito embora o período especial averbado seja referente a período anterior à Lei 8.112/1990, em que o interessado possuía vínculo como celetista, o cargo por ele exercido não se trata de cargo cujas atribuições, presume-se, envolvam risco para a higidez física do profissional. Contudo, não foi encaminhada certidão emitida pelo INSS ou laudo oficial que atestem as condições em que o interessado laborava, razão pela qual não pode ser aceita a averbação ponderada, impondo-se a exclusão do referido período (1 ano, 3 meses e 16 dias) e a consequente repercussão no ato em exame.
25.	Assim, excluindo-se o tempo insalubre anterior à Lei 8.112/1990 (1 ano, 3 meses e 16 dias) , só restam ao interessado 33 anos, 11 meses e 4 dias de tempo de serviço para sua aposentação, os quais só são suficientes para se manter aposentado com proventos proporcionais a 33/35 avos de seus proventos, calculados pela média das remunerações.
26.	Logo, o ato deve ser considerado ilegal e negado seu registro, com determinação ao Comando da Marinha para que ajuste os proventos do inativo para a proporção de 33/35 avos, calculados pela média das remunerações.
CONCLUSÃO 
27.	Em razão do exposto, e tendo em vista as análises realizadas nos atos iniciais de aposentadoria de Dalton Vilella Camilher, Humberto Avena de Castro Junior e Evandro Rodrigues de Albuquerque, esta Unidade Técnica considera que os atos em tela devem ser considerados ilegais, com negativa de registro por esta Egrégia Corte, em razão da exclusão dos tempos insalubres averbados indevidamente.	
PROPOSTA DE ENCAMINHAMENTO
28.	Ante o exposto, e com base nos arts. 71, inciso III, da Constituição Federal; 1º, inciso V, e 39, inciso II, da Lei 8.443/1992; 260, § 1º, do Regimento Interno do Tribunal de Contas da União, propõe-se:
a) considerar ILEGAIS e recusar o registro dos atos iniciais de aposentadoria de Dalton Vilella Camilher (CPF: XXX.241.047-XX) , Humberto Avena de Castro Junior (CPF: XXX.913.057-XX) e Evandro Rodrigues de Albuquerque (CPF: XXX.807.807-XX) ;
b) dispensar a devolução dos valores indevidamente recebidos até a data da ciência do acórdão que vier a ser prolatado, com base no Enunciado 106 da Súmula da Jurisprudência do TCU;
c) determinar ao Comando da Marinha, com base no art. 45 da Lei 8.443/1992, que:
	c.1) faça cessar os pagamentos decorrentes dos atos impugnados, ajustando os proventos de Dalton Vilella Camilher para a proporção de 34/35 avos, e os de Humberto Avena de Castro Junior e Evandro Rodrigues de Albuquerque para a proporção de 33/35 avos, calculados pela média das remunerações, comunicando ao TCU, no prazo de quinze dias, as providências adotadas, nos termos dos arts. 262, caput, do Regimento Interno do TCU e 8º, caput, da Resolução-TCU 206/2007;
	c.2) cadastre novos atos, livres da irregularidade apontada, submetendo-os ao TCU no prazo de trinta dias, nos termos dos arts. 262, § 2º, do Regimento Interno do TCU e 19, § 3º, da Instrução Normativa-TCU 78/2018;
	c.3) informe aos inativos o teor do acórdão que vier a ser prolatado, encaminhando ao TCU, no prazo de trinta dias, comprovante da data de ciência pelos interessados, nos termos do art. 4º, § 3º, da Resolução-TCU 170/2004, alertando-os de que o efeito suspensivo proveniente de eventual interposição de recurso junto ao TCU não os exime da devolução dos valores indevidamente percebidos após a notificação, em caso de não provimento desse recurso."
	É o Relatório.

não há.

Procurador Sergio Ricardo Costa Caribé.

PESSOAL. APOSENTADORIA. contagem indevida de tempo insalubre. NÃO ENCAMINHAMENTO DE CERTIDÃO EMITIDA PELO INSS OU DE LAUDO OFICIAL QUE ATESTASSE AS CONDIÇÕES EM QUE OS INTERESSADOS LABORAVAM. negativa de registro. determinações.

APOSENTADORIA (APOS)

Secretaria de Fiscalização de Integridade de Atos e Pagamentos de Pessoal e de Benefícios Sociais (Sefip).

Trata-se de atos de concessão de aposentadoria de Humberto Avena de Castro Junior, Evandro Rodrigues de Albuquerque e Dalton Vilella Camilher, vinculados ao Comando da Marinha, submetido eletronicamente, para fim de registro, à apreciação do Tribunal de Contas da União, de acordo com o art. 71, inciso III, da Constituição Federal. 
Em resumo, a Secretaria de Fiscalização de Integridade de Atos e Pagamentos de Pessoal e de Benefícios Sociais - Sefip concluiu, em tom uníssono, pela ilegalidade dos atos, em vista de constar, em cada ato, averbação de tempo insalubre anterior ao regime estatutário, sem que fossem encaminhadas as respectivas certidões emitidas pelo INSS ou laudo oficial que atestassem as condições em que os interessados laboravam.
Por considerar suficiente a análise realizada pela Sefip, registro minha concordância integral com a proposta alvitrada pela unidade, aquiescida pela manifestação do Ministério Público junto ao TCU, razão pela qual incorporo os seus argumentos às minhas próprias razões de decidir. 
Sendo assim, no caso de Evandro Rodrigues de Albuquerque, excluindo-se o tempo insalubre anterior à Lei 8.112/1990 (1 ano, 3 meses e 16 dias) , só restam ao interessado 33 anos, 11 meses e 4 dias de tempo de serviço para sua aposentação, os quais só são suficientes para se manter aposentado com proventos proporcionais a 33/35 avos de seus proventos, calculados pela média das remunerações.
No caso de Humberto Avena de Castro Junior, excluindo-se o tempo insalubre anterior à Lei 8.112/1990 (2 anos e 2 meses) , só restam ao interessado 33 anos, 9 meses e 22 dias de tempo de serviço para sua aposentação, os quais só são suficientes para se manter aposentado com proventos proporcionais a 33/35 avos de seus proventos, calculados pela média das remunerações.
Por fim, com relação a Dalton Vilella Camilher, excluindo-se o tempo insalubre anterior à Lei 8.112/1990 (3 anos e 22 dias) , só restam ao interessado 34 anos, 8 meses e 18 dias de tempo de serviço para sua aposentação, os quais só são suficientes para se manter aposentado com proventos proporcionais a 34/35 avos de seus proventos, calculados pela média das remunerações.
Assim, de conformidade com o art. 262 do Regimento Interno/TCU, impende determinar ao órgão de origem que faça cessar os pagamentos decorrentes dos atos ora impugnados, sob pena de responsabilidade solidária da autoridade administrativa omissa, bem como orientar aos interessados no sentido da possibilidade de emissão de novos atos, livre das irregularidades apontadas nos autos.
Com relação às importâncias recebidas indevidamente, julgo que a reposição deve ser dispensada, nos termos do Enunciado nº 106 da Súmula de Jurisprudência do TCU.
	Ante o exposto, VOTO para que o Tribunal adote a minuta de Acórdão que ora submeto à apreciação deste Colegiado.
TCU, Sala das Sessões, em 10 de maio de 2022.
AROLDO CEDRAZ 
Relator